【裁判字號】    95,交抗,160
【裁判日期】    950823
【裁判案由】    聲明異議
【裁判全文】
臺灣高等法院臺南分院刑事裁定         95年度交抗字第160號
抗  告  人
即受處分人  甲○○
上列抗告人因違反道路交通管理處罰條例聲明異議案件，不服臺
灣臺南地方法院中華民國95年7月7日裁定（95年度交聲字第462
號），提起抗告，本院裁定如下：
    主  文
抗告駁回。
    理  由
一、抗告意旨略以：
(一)臺灣臺南地方法院檢察署，已經以95年度偵字第2256號緩起
    訴處分，認抗告人坦承犯行，是因抗告人坦承有於案發時地
    ，遭吳致侑自後撞擊之事實，並非坦承確有過失抑知曉吳某
    有因此而受傷事實。除此，檢察官當庭告知將予緩起訴處分
    ，是以抗告人認已無事，不疑會成為交通裁決之重要證據，
    為此特別陳明所謂緩起訴之坦承，並非坦承確有過失之認罪
    行為，原審引該緩起訴作為認定抗告人有過失之證據，並不
    允當。
(二)抗告人確無過失，案發時之所以只是回頭查看，即因吳致侑
    是自後追撞抗告人之機車，且碰撞力道輕微，吳某並未彈開
    機車，只是機車倒地伊隨即坐在地上而已，自外觀上或吳某
    之表示，均未有任何足以懷疑其會受傷之情況，是以抗告人
    恐伊誤會抗告人要伊賠償或對伊為責怪之表示，是以故示大
    方離開現場，以避免發生誤會，並非主觀上肇事逃逸。原裁
    定認「致人受傷或死亡」乃客觀之處罰條件雖有見地。然所
    謂「肇事」、「致人」，均屬歸責用語，苟主觀上並不認為
    肇事，亦有任何過失，且是為避免遭誤會為得理不饒人，是
    以離開現場，並非為逃避責任而離開現場，即難以肇事逃逸
    處罰，否則與一般人法律認知相去太遠。查抗告人只是學生
    ，對於交通事故處理經驗不足，確是基於怕吳某產生誤會認
    為抗告人是下車挑釁，所以沒有下車而離開，以此即認定被
    告應吊銷駕照，終身不得報考之處分，明顯過重。
(三)抗告人於案發後翌日即接到臺南縣警察局肇事通知單，其上
    違規事實載明「汽車駕駛人肇事後……。」，抗告人乃騎乘
    機車，並非駕駛汽車，上揭記載明顯有誤，是以作為聲明異
    議理由之一，乃原審對於異議理由誤認為是「駕駛」與「騎
    乘」字眼之爭執，實際上爭執之事由是屬「汽車」與「機車
    」之不同，原裁定亦有誤會云云。
二、原裁定略以：
(一)本件異議人於民國（下同）94年12月19日上午10時許，駕駛
    車牌號碼AN9-035號重機車，沿臺南市○○路由西向東方向
    行駛，至金華路口欲右轉時，與同向後方由被害人吳致侑所
    騎乘之車牌號碼H3Z-131號重機車發生擦撞，致吳致侑受有
    「頭部外傷」之傷害。異議人於駕車肇事致人受傷後，不僅
    未下車察看，亦未報警處理或通知救護車前來救護被害人吳
    致侑，隨即駕車逃離現場，案經臺南市警察局第六分局員警
    調查後掣單舉發，嗣經原處分機關即交通部公路總局嘉義區
    監理所臺南監理站以異議人違反處罰條例第62條第1項及第
    67條第1項規定，裁處吊銷駕駛執照及終身禁考等事實，除
    據異議人於警詢自承外，並經證人丁盈琦及吳致侑分於警、
    偵查中證述明確，且有被害人所提出之郭綜合醫院診斷證明
    書、臺南市警察局南市警交字第S00000000號舉發違反道路
    交通管理事件通知單及原處分機關嘉監南字第裁74-S000000
    00號違反道路交通管理事件裁決書附卷可憑。
(二)異議人於原審調查時到庭陳稱：「（是否在94年12月19日上
    午10時你駕駛車牌號碼AN9-035號機車搭載女友，在永華路
    與金華路口與吳致侑的車號H3Z-131號機車發生碰撞？）有
    。是他撞我的。」、「（吳致侑是否有倒地？）有。」、「
    （你有無下車查看或報警？）沒有。因為是他追撞我的。」
    等語明確（參原審95年5月30日訊問筆錄）。再異議人於本
    件交通事故所涉之肇事逃逸公共危險刑事案件之警詢中亦明
    確供稱：「我轉頭看對方坐在地上，意識清楚，我被後方追
    撞的，本身沒有受傷，想說兩方都正常，所以就直接離開現
    場。」等語（參臺南市警察局第六分局刑案偵查卷宗之94年
    12月20日警詢筆錄），嗣於檢察事務官詢問筆錄中陳述：「
    （你看到對方坐在地上，為何不下車處理？）我先回頭看到
    他，我看他沒什麼大礙，就離開了。」、「（你是不是認為
    對方有可能受傷？）對。」、「（你在和對方發生事故後，
    有和對方交談嗎？）沒有。」等語（參臺灣臺南地方法院檢
    察署95年度核交字第96號偵查卷之95年2月15日詢問筆錄）
    ，顯見異議人於本件交通事故發生時，除知悉其所駕駛之車
    輛業與他車發生碰撞外，且於事故發生後未下車察看，即逕
    行離開現場。
(三)異議人因本件肇事逃逸所涉犯之刑事公共危險犯行，經臺灣
    臺南地方法院檢察署檢察官查證屬實後，以異議人事後坦承
    犯行、深具悔意，並無前科素行且與被害人達成和解等情，
    於95年3月1日以95年度偵字第2256號緩起訴處分書為緩起訴
    處分，經依職權逕送請臺灣高等法院臺南分院檢察署檢察長
    再議後，復認並無不當，應予駁回而告確定在案等情，業據
    原審調閱前述臺灣臺南地方法院檢察署95年度偵字第2256號
    偵查卷宗審核無誤外，並有該緩起訴處分書附卷足憑。益證
    ，異議人確有駕駛汽車肇事致人受傷後逕行離開現場之違規
    事實甚明。
(四)按道路交通管理處罰條例第62條第1項後段之駕車肇事逃逸
    處罰規定，其立法目的係為維護交通安全，加強救護，減少
    被害人之死傷，並促使駕駛人肇事後能對被害人即時救護，
    同時亦在處罰交通事故發生後，駕駛人對於因車禍受傷或死
    亡之被害人棄置不顧之不道德行為，故駕駛人駕車肇事如果
    係出於過失，則其肇事逃逸的行為，應依照該條項加以處罰
    ，本屬當然。至於該駕駛人對於交通事故之發生，縱然沒有
    任何過失時，為了達到保護社會公共安全之目的，其肇事後
    逃逸之行為，仍需負起本條項之行政秩序責任。何況每件車
    禍之發生，肇事雙方究竟何人具有過失？以及過失之內容為
    何？均須由法院判斷始能加以確認，並非一般駕駛人可以當
    場輕易認定。因之，車禍發生後，無論駕駛人對於車禍之發
    生，是否具有過失，依照上開規定之意旨可知，各駕駛人均
    應留在現場處理善後事宜，否則駕車肇事之結果，如果同時
    造成人員的傷亡，則駕車離去之駕駛人即難免除本條項之違
    規責任。據此，足見本條項所稱之肇事汽車駕駛人，係兼指
    肇事之雙方駕駛人，並非僅指具有過失責任之駕駛人。再按
    該處罰條例第62條第1項中所稱之「致人受傷或死亡」，應
    屬客觀處罰條件，亦即交通事故發生之結果，有人因此受傷
    或死亡，而駕駛人亦已知悉發生交通事故，該駕駛人竟未下
    車留在現場並救護被害人，隨即駕車離開現場，則該逃離現
    場之肇事者，即已違反本條項之規定而需接受處罰，至於有
    人受傷或死亡之結果，該駕駛人於肇事當時則並無明確知悉
    之必要（最高法院91年度臺上字第5363號判決意旨參照）。
    本件被害人吳致侑確因本件車禍受有「頭部外傷」之傷害，
    有前揭診斷證明書可佐，故異議人稱未發現被害人受傷，因
    其被追撞，不認有任何過失，所以離開現場云云，顯係對該
    法條之誤解，上開辯解不得採為免罰之事由。
(五)按車輛係指在道路上以原動機行駛之汽車（包括機器腳踏車
    即俗稱機車）或以人力、獸力行駛之車輛，為處罰條例第 3
    條第8款定有明文，且同條例第21條第5款、第6款亦分別就
    「使用偽造、變造或矇領之駕駛執照『駕駛』小型車或機器
    腳踏車者。」、「使用註銷之駕駛執照『駕駛』小型車或機
    器腳踏車者。」等均設有處罰之明文規定，縱觀處罰條例全
    文，均無「騎乘」之用語規定，故所謂「騎乘」機車，僅係
    一般之生活用語，於法律之規定，則不區分自用小客車或機
    車，均規定為「駕駛」。是異議人於上揭時地確有「騎乘」
    機車肇事逃逸之違規行為，舉發之違規事實經核並無違誤，
    異議人此部分所辯，尚不足採，附此敘明。
(六)綜上所述，異議人於上揭時、地，騎乘前開重機車與被害人
    所騎乘重機車發生擦撞，致被害人受傷後逕行駕車逃逸之違
    規事實，既可認定，則原處分機關據此引用處罰條例第62條
    第1項後段及第67條第1項等規定，裁處異議人吊銷駕駛執照
    ，並終身不得考領駕駛執照，於法即無不當。從而，異議人
    之異議，並無理由，應予駁回等語。
三、按汽車駕駛人，駕駛汽車肇事致人受傷或死亡，應即採取救
    護或其他必要措拖，並向警察機關報告，不得駛離，違者吊
    扣其駕照3個月至6個月，逃逸者吊銷駕駛執照；又汽車駕駛
    人，曾依道路交通管理處罰條例第62條第1 項之規定吊銷駕
    駛執照者，終身不得考領駕駛執照，為道路交通管理處罰條
    例（下稱處罰條例）第62條第1項及第67條第1項所明文。
四、經查：抗告人雖承認於上開時、地騎乘前開車號之重機車行
    經前開處所並發生事故之事實，惟否認有逃逸之行為，於抗
    告意旨辯稱：「其於緩起訴之坦承，並非坦承確有過失之認
    罪行為，原審引該緩起訴作為認定抗告人有過失之證據，並
    不允當」、「因吳致侑是自後追撞抗告人之機車，且自外觀
    上或吳某之表示，均未有任何足以懷疑其會受傷之情況，且
    抗告人是為避免遭誤會為得理不饒人而故示大方離開現場，
    並非為逃避責任而離開現場」、「抗告人於案發後翌日即接
    到臺南縣警察局肇事通知單，其上違規事實載明『汽車駕駛
    人肇事後……。』，抗告人乃騎乘機車，上揭記載明顯有誤
    」云云；然查：
（一）按道路交通管理處罰條例第62條第1項規定：「汽車駕駛
      人如肇事致人受傷或死亡，應即採取救護或其他必要措施
      ，並向警察機關報告，不得逃逸」，旨在增進行車安全，
      保護他人權益，以維持社會秩序。概以道路交通事故之發
      生，常非於己之鄰親家里，時有告救不能情事，乃科以肇
      事者須即採取救護或其他必要措施，並應向警察機關報告
      之法定義務，以防因就醫延誤致生無謂傷亡，並俾得通知
      傷亡者家屬到場，以明責任，是凡肇事人於行車肇事致人
      受傷或死亡，未即採取救護或其他必要措施，並向警察機
      關報告，即駕車駛離現場者，均應依該規定處罰，至其嗣
      後是否受刑事訴追及已否與被害人達成民事和解，賠償損
      失，對其應受處罰乙節，並不生影響，此有司法院大法官
      解釋第284號、第531號解釋可資參照，職是之故，汽車駕
      駛人駕駛汽車（包括機器腳踏車駕駛人）肇事，不論其責
      任之歸屬為何，即有義務留在肇事現場，採取救護或其他
      必要措施，並向警察機關報告，以維護他人之生命與其他
      用路人之交通安全，自不待言。
（二）抗告人於上揭時、地肇事致人受傷後未向警察機關報告而
      駛離之事實，業據證人即被害人吳致侑於偵查時證稱：「
      （撞擊力）滿大的，我是撞到頭部。（問：當時被告有下
      車查看嗎？）被告有停車看了我一下，但是沒有下車就離
      開了。（問：肇事後，你為何坐在地上？）因為撞到後，
      我摔倒在地上，撞擊到我頭部。」等語（臺灣臺南地方法
      院檢察署95年2月15日檢察事務官詢問筆錄），並有被害
      人所提出之郭綜合醫院診斷證明書、臺南市警察局南市警
      交字第S00000000號舉發違反道路交通管理事件通知單及
      原處分機關嘉監南字第裁74-S00000000號違反道路交通管
      理事件裁決書在卷可證，足認抗告人已確知事故造成被害
      人摔倒在地無誤，此時其依法自應下車察看，對被害人為
      適當之照護或其他必要之措施，豈能只因抗告人自認「吳
      致侑是自後追撞抗告人之機車，且自外觀上或吳某之表示
      ，均未有任何足以懷疑其會受傷之情況，且抗告人是為避
      免遭誤會為得理不饒人而故示大方離開現場」，即未經察
      明被害人傷勢，便自行認定無傷亡逕自離去？況受抗告人
      為業已通過重型機車駕照考試之人，對道路交通安全規則
      及現場應變情狀應當知悉，豈會不知應下車察看？從而，
      本件肇事情狀甚為灼然，抗告人自應留在現場察看，並對
      受傷之人施以適當照護等措施，否則本條揭櫫之生命及交
      通安全立法意旨，勢將蕩然。是以抗告人所為上開辯解，
      殊難採信。
（三）至抗告人抗告意旨雖指摘其所接獲「臺南縣警察局肇事通
      知單，其上違規事實載明『汽車駕駛人肇事後……。』，
      抗告人乃騎乘機車，上揭記載明顯有誤」云云，然此顯係
      文字誤載，惟不影響對抗告人前開違規事實之認定，附此
      敘明。
四、綜上所述，受處分人確有駕駛汽車肇事致人受傷而未向警察
    機關報告而駛離之違規行為，從而原處分機關依前揭道路交
    通管理處罰條例第62條第1項之規定，吊銷駕駛執照，終身
    禁考，核無違誤，原審認受處分人之異議為無理由，以裁定
    將其異議駁回，於法並無不合。抗告意旨仍執前詞，指摘原
    裁定不當，核無理由，應予駁回。
五、據上論結，應依道路交通案件處理辦法第26條，刑事訴訟法
    第412條，裁定如主文。
中    華    民    國    95    年    8     月    23    日
                  刑事第三庭      審判長法官  陳義仲
                                      法  官  陳顯榮
                                      法  官  宋明蒼
以上正本證明與原本無異。
不得再抗告。
                                      書記官  翁心欣
中    華    民    國    95    年    8     月    24    日


司法院資訊處製作；財團法人民間司法改革基金會備份。
